【裁判字號】    89,重上,36
【裁判日期】    891108
【裁判案由】    侵權行為損害賠償
【裁判全文】
臺灣高等法院民事判決  八十九年度重上字第三六號
    上  訴  人    甲○○
    訴訟代理人    許俊仁律師
    複  代理人    陳麗真律師
                  江燕偉律師
    被上訴人      乙○○      住台北市○○○路○段二九一巷四十七弄二十一號
    訴訟代理人    黃泰鋒律師
                  薛冰芸律師
右當事人間侵權行為損害賠償事件，上訴人對於中華民國八十八年九月十四日臺灣板
橋地方法院八十八年度重訴字第九十二號第一審判決提起上訴，本院判決如左：
    主    文
原判決關於命上訴人給付超過新台幣陸佰柒拾玖萬零陸佰拾捌元部分，及該部分假執
行之宣告，暨訴訟費用之裁判均廢棄。
右開廢棄部分，被上訴在第一審之訴及其假執行之聲請均駁回。
其餘上訴駁回。
第一、二審訴訟費用由上訴人負擔十分之九，餘由被上訴人負擔。
    事    實
甲、上訴人方面：
壹、聲明：
一、原判決不利上訴人部分廢棄。
二、右開廢棄部分，被上訴人在第一審之訴及假執行之聲請均駁回。
三、如受不利判決，願供擔保請准宣告假執行。
貳、陳述：除與原判決記載相同者外，補稱略以：
一、依原審判決認被上訴人得繼承之金額為新台幣（以下同）一千一百十六萬三千一
    百一十八元，扣除被上訴人應承擔之建造墳墓費用一百四十三萬元及墳墓管理費
    用六萬元，合計共一百四十九萬元之四分之一（三十七萬二千五百元) 後，為一
    千零七十九萬零六百十八元，應由上訴人與其他繼承人陳圖雄、陳秀真平均分配
    ，則每人分配為三百五十九萬六千八百七十三元，不應命上訴人獨立負擔六百七
    十九餘萬元。
二、上訴人並無故意或過失侵害被上訴人權益，本件不必受刑事判決認定之拘束。
三、上訴人確不知被上訴人為養女，被上訴人成年後並未嫁陳圖雄而另行別嫁，上訴
    人即與之乏往來，加以伊移民外國更無聯絡。而領取徵收補償費事宜，完全由陳
    圖雄、陳秀真就近處理，上訴人僅配合領取戶籍謄本，繳交證件，而請領之謄本
    均無養女乙○○之記載，故豈能得知伊為法定繼承人？故無過失，亦無共同侵權
    行為須負連帶責任可言。
參、證據：除援用原審提出者外，補提全戶戶籍謄本、除戶戶籍謄本為證，並聲請訊
    問證人楊林寶英、林春長。
乙、被上訴人方面：
壹、聲明：駁回上訴。
貳、陳述：除與原判決記載相同者外，補稱略以：
一、上訴人於刑事件中自稱「．．．我和陳秀真又發生爭執，我說等大家回來分，有
    說加拿大那個乙○○也要請她回來分，但陳圖雄和陳秀真說不要找她回來分．．
    後來作系統表時沒有把乙○○列在裡面我也知道，當時是在五月間，是我跟陳圖
    雄、陳秀真三人說找「劉」我們三人不列乙○○．．．」另證人代書劉弘亦證稱
    「問：他們有無為了是否要把乙○○列為繼承人而爭執？答：他們有在我事務所
    打架，陳秀真與她先生和甲○○夫妻打架」，可知其與陳圖雄與陳秀真明白被上
    訴人同為繼承人，故所稱非故意或過失並非實在。
二、上訴人所請領之全戶戶籍謄本，明列被上訴人為陳承枝之養女，所稱亦非實在。
三、被上訴人同意負擔殯葬費三十七萬二千五百元。
參、證據：除援用原審提出者外，補提戶籍謄本、刑事筆錄、刑事判決書 (以上為影
    本)為證。
    理    由
一、本件被上訴人起訴主張：上訴人甲○○為訴外人陳承枝（已於七十四年七月五日
    死亡）之子，被上訴人則為陳承枝之養女，訴外人陳圖雄、陳秀真亦為陳承枝之
    子女，均為陳承枝之法定繼承人。陳承枝死亡後所留遺產其中坐落於臺北縣三峽
    鎮○○○段二０三之一、二０三之十二、二０三之三七、二０三之三八、二０三
    之四六、二０三之六九、二一六之一、二二七、二二八之一、二二八之二地號等
    十筆土地，迄八十三年均尚未辦理繼承登記。嗣於八十三年九月十七日，前揭土
    地經臺北縣政府以三二０九九二號公告徵收，上訴人竟意圖為自己不法之所有，
    利用被上訴人旅居加拿大，於呈報臺北縣政府之被繼承人陳承枝繼承系統表中，
    故意漏列亦為陳承枝法定繼承人之被上訴人，致使臺北縣政府承辦人員陷於錯誤
    ，將此一不實之事項登載於土地徵收補償費請領清冊中，足生損害於被上訴人，
    並因而詐得本應歸被上訴人所有之徵收補償費一千一百一十六萬三千一百一十八
    元。核上訴人之行為顯涉偽造文書及詐欺罪嫌，經被上訴人提起告訴，檢察官提
    起公訴，復經台灣高等法院判處徒刑在案。上訴人原應取得之徵收補償費如上所
    述，惟訴外人陳圖雄與被上訴人達成和解給付四百萬元，故上訴人自應就被上訴
    人其餘之損害即七百一十六萬三千一百一十八元負賠償之責等語。
二、上訴人則以被上訴人雖於戶籍上登載為父親陳承枝之養女，惟實係為上訴人之大
    哥即訴外人陳圖雄之「童養媳」，並無辦理收養為養女之意思。被上訴人成年後
    並未嫁陳圖雄而另行別嫁，上訴人即與之乏往來，加以伊移民外國更無聯絡。八
    十三年底台北縣政府辦理台北大學土地徵收事宜時，上訴人根本不知情，台北縣
    政府派員勘估現場時，上訴人並未收到通知，而只通知陳圖雄、陳秀真，勘查現
    場亦與由陳圖雄、陳秀真到場，亦由其等二人片面向縣政府人員報告，上訴人根
    本不知情，而領取徵收補償費事宜，完全由陳圖雄、陳秀真就近處理，上訴人僅
    配合領取戶籍謄本，繳交證件，而請領之謄本均無養女乙○○之記載，故豈能得
    知伊為法定繼承人？何來故意或過失漏列，使台北縣政府承辦人員陷於錯誤，詐
    得土地徵收補償金之情事，又被上訴人亦應負擔被繼承人陳承枝之喪葬費等資為
    抗辯。
三、查被上訴人主張被繼承人之不動產由代書劉弘之妻陳素貴向臺北縣政府領取土地
    徵收之地價補償費四千三百零四萬二千三百七十五元及獎勵金一百六十一萬零一
    百元，共計四千四百六十五萬二千四百七十五元一節，有領據影本為證（見八十
    七年度附民第三九四號所附之原證四），且為上訴人所不否認，自堪信此部分之
    主張為真實。
四、次查被上訴人主張其係被繼承人陳承枝之養女，業據其提出戶籍謄本為證，其上
    關於被上訴人部分之「記事」欄內載：原本縣三峽鎮礁溪里十七鄰一戶陳劉福之
    長女，民國三十六年七月九日收養住變（養父陳承枝養母陳黃枝），民國五十四
    年十一月八日除本籍轉出與呂振忠結婚等語，（見本院卷第八十三頁背面）故被
    上訴人係被繼承人陳承枝之養女，自堪信為真實。雖上訴人否認上情並辯稱：被
    上訴人係上訴人大哥陳圖雄之童養媳云云。惟未舉證以實其說，況童養媳者，係
    以將來擬婚配養家特定男子，且將來必以成為子婦為目的，而據上開戶籍謄本記
    載被上訴人係與訴外人呂振忠結婚，故所辯與事實不符不可採信。是被繼承人陳
    承枝既於七十四年七月五日死亡，依民法第一千零四十七條之規定，被上訴人自
    為第一順位之法定繼承人。
五、被上訴人復主張被繼承人陳承枝死亡後，上訴人呈報台北縣政府之被繼承人陳承
    枝繼承系統表中（見附民卷原證三），故意漏列被上訴人，上訴人雖否認並辯稱
    繼承系統表係訴外人陳圖雄、陳秀真二人所為，上訴人並不知情，且戶籍謄本並
    無被上訴人為養女之記載云云。經查上訴人所提之七十四年二月廿七日之戶籍謄
    本固無被上訴人為養女之記載，惟查上訴人於原法院八十七年度易字第二七六九
    號刑事件中自稱「．．．和陳秀真又發生爭執，我說等大家回來分，有說加拿大
    那個乙○○也要請她回來分，但陳圖雄和陳秀真說不要找她回來分．．後來作系
    統表時沒有把乙○○列在裡面，我也知道，當時是在五月間，是我跟陳圖雄、陳
    秀真三人說找劉（即代書劉弘）我們三人不列乙○○，．．」（見本院卷第七十
    四頁），另證人代書劉弘亦證稱「問：他們有無為了是否要把乙○○列為繼承人
    而爭執？答：他們有在我事務所打架，陳秀真與她先生和甲○○夫妻打架，問：
    陳圖雄及陳秀真是否知道乙○○是養女？答：他們知道」（見本院卷第七十九頁
    背面），可知其與陳圖雄與陳秀真均明白被上訴人同為繼承人，與戶籍謄本有無
    記載無涉（況徵收時為八十六年間，而上訴人所出具者為七十六年間之舊戶籍謄
    本，而八十六年間之戶籍謄本則有被上訴人為養女之記載，見本院卷第八十五頁
    背面），故所稱非故意或過失並非實在。
六、「按故意或過失，不法侵害他人之權利者負損害賠償責任」，民法第一百八十四
    條定有明文。上訴人與陳圖雄、陳秀真等既共同漏列被上訴人乙○○，向臺北縣
    政府領取土地徵收之地價補償費四千三百零四萬二千三百七十五元及獎勵金一百
    六十一萬零一百元，共計四千四百六十五萬二千四百七十五元，而詐得原應發給
    乙○○之一千一百十六萬三千一百十八元，（計算方法：四千四百六十五萬二千
    四百七十五元除以四），則共同侵權不法行為已堪認定，自應負損害賠償責任。
    況上訴人與訴外人陳圖雄、陳秀真上開不法之行為，觸犯詐欺等罪，業經台灣高
    等法院判處徒刑確定，亦有原法院八十七年度易字第二七六九號及本院八十八年
    度上易字第一一二三號刑事判決影本在卷可參，上訴人之抗辯非故意或過失云云
    為無理由而無可採。
七、按數人共同不法侵害他人之權利者，連帶負損害賠償責任，又數人負同一債務，
    明示對於債權人各負全部給付之責任者，為連帶債務。民法第一百八十五條前段
    、第二百七十二條第一項分別定有明文。查系爭款項共計四千四百六十五萬二千
    四百七十五元，而乙○○應分得一千一百十六萬三千一百十八元，此為兩造所不
    爭執（見本院卷第一八二頁，筆誤為00000000元），而兩造復同意被上
    訴人應負擔殯葬費三十七萬二千五百元（同上頁），則扣除後為一千零七十九萬
    零六百十八元，被上訴人復同意扣除陳圖雄所給付之四百萬元，則上訴人應再給
    付六百七十九萬零六百十八元。上訴人雖稱一千零七十九萬零六百十八元，應由
    上訴人與其他繼承人陳圖雄、陳秀真平均分配，則每人分配為三百五十九萬六千
    八百七十三元，不應命上訴人獨立負擔六百七十九餘萬元。惟依首揭規定，本件
    為連帶負擔，各負全部給付之責，故所稱由三人平均負擔云云，自無可採。
八、綜上所述，被上訴人請求上訴人給付六百七十九萬零六百十八元，及自訴狀繕本
    送達翌日即八十七年八月六日起至清償日止，按年息百分之五計算之利息，為有
    理由，應予准許，逾此部分之請求，為無理由，應予駁回。此部分假執行之聲請
    亦失所附麗應併予駁回。原審就超過上開應准許部分，為上訴人敗訴之判決，並
    為假執行之宣告，自有未洽。上訴意旨就此部分指摘原判決不當，求予廢棄改判
    ，為有理由。至於上開應准許部分，原審判命上訴人給付，並為假執行之宣告，
    核無違誤，上訴意旨就此部分仍執陳詞指摘原判決不當，求予廢棄，為無理由，
    應駁回其上訴。
九、本件因事證已臻明確，兩造其餘攻擊、防禦方法及所為之立證，與判決之結果不
    生若何之影響，無庸逐一予以論究，併予敘明。
十、據上論結，本件上訴為一部有理由，一部無理由，依民事訴訟法第四百四十九條
    第一項、第四百五十條、第七十九條但書判決如主文。
中      華      民      國    八十九    年    十一    月      廿八      日
                              民事第十五庭
                                  審判長法  官  蘇  永  宜
                                        法  官  蔡    燉
                                        法  官  李  錦  美
右正本係照原本作成。
如不服本判決，應於收受送達後二十日內向本院提出上訴書狀，其未表明上訴理由者
，應於提出上訴後二十日內向本院補提理由書狀（均須按他造當事人之人數附繕本）
上訴時應提出委任律師或具有律師資格之人之委任狀；委任有律師資格者，另應附具
律師及格證書及釋明委任人與受任人有民事訴訟法第四百六十六條之一第一項但書或
第二項（詳附註）所定關係之釋明文書影本。
中      華      民      國    八十九    年    十一    月      廿八      日
                                        書記官  明  祖  全
附註：
民事訴訟法第四百六十六條之一（第一項、第二項）：
對於第二審判決上訴，上訴人應委任律師為訴訟代理人。但上訴人或其法定代理人具
有律師資格者，不在此限。
上訴人之配偶、三親等內之血親、二親等內之姻親，或上訴人為法人、中央或地方機
關時，其所屬專任人員具有律師資格並經法院認為適當者，亦得為第三審訴訟代理人
。


司法院資訊處製作；財團法人民間司法改革基金會備份。
